臺灣彰化地方法院民事判決　九十三年度訴字第五三號
　　原　　　告　甲○○
　　被　　　告　劉淑
　　訴訟代理人　朱浩萍律師
右當事人間請求返還土地事件，本院於民國九十四年一月二十六日言詞辯論終結，判
決如左：
    主      文
原告之訴及假執行之聲請均駁回。
訴訟費用由原告負擔。
    事      實
甲、原告方面：
一、聲明：
（一）被告應將坐落彰化縣田中鎮○○段四○八地號、地目建、面積四十五點一八平
      方公尺土地，及坐落同段四○八之二地號、地目建、面積一七六點二九平方公
      尺土地（下合稱系爭土地），應有部分各為二分之一，且依如附圖分割方案分
      割後將方案圖所示之編號Ａ部分及Ｃ部分土地，返還並辦理移轉登記予原告。
（二）願供擔保，請准宣告假執行。
二、陳述：
    原告於民國七十八年五月間向訴外人蕭家順及蕭莊春購得坐落彰化縣田中鎮○○
    段四○七、四○八地號土地，經先後與相鄰之同段四○九、四一一及四一○地號
    土地辦理合併分割、交換後，現為系爭土地。緣原告於七十七年十二月二十二日
    預售出賣房屋予訴外人謝許麗玉而取得新台幣（下同）一百萬元，且原告父母因
    土地被徵收獲得補償金，故原告徵求家人同意，由原告統籌購得土地三筆，包含
    系爭土地在內，購地出資金額分別為原告父母出資二百九十三萬一千元、原告出
    資一百三十萬元、訴外人許錫賢（即原告之弟）出資十萬元及被告（即許錫賢之
    妻）出資四十萬元，當時因原告婚姻面臨危機，為免系爭土地被請求為財產分配
    ，經協調約定以被告登記為所有權人，且日後若經出售，則於稅後對半分取現金
    ；若未出售則於適當之時以兩造應有部分各為二分之一辦理共有登記。然系爭土
    地雖於信託法尚未公布前已買受，依當時約定於土地漲價時出售，獲利後分配現
    金了結，並無違反強行規定或公序良俗，故於信託法公布後仍應有法律上之效力
    。按信託關係消滅後，受託人負有返還財產予信託人之義務。查系爭土地確由原
    告負責集資購買，非由被告獨自購得，僅約定暫以被告為名義上之所有權人，且
    系爭土地自買受後均由原告繳納地價稅，故原告向被告請求辦理移轉過戶，應屬
    有理，爰基於信託之法律關係，請求被告負返還之責。
三、證據：提出收支明細表、內政部函、本院北斗簡易庭通知書、報紙節文、支票簿
    、協議書、支票、收據、刑事自訴狀、扣繳憑單、和解筆錄各一份、委託銷售契
    約書、讓渡約定書、土地所有權狀、彰化縣田中地政事務所函各二份、土地買賣
    契約書三份、地籍圖四份、存證信函五份、地價稅完稅證明七份（以上均影本）
    、土地登記謄本二份等為證。
乙、被告方面：
一、聲明：原告之訴駁回。
二、陳述：
    系爭土地為被告及被告之母親以自有資金購買取得，從未與原告定有信託契約。
三、證據：提出土地登記謄本二份為證。
丙、本院依職權向彰化縣田中地政事務所調取田中鎮○○段四○七地號、四○八地號
    、四○八之二地號土地最新登記謄本、土地登記申請書、共有物所有權分割契約
    書、印鑑證明、戶口名簿、本院北斗簡易庭九十三年度斗簡字第一七八號刑事卷
    全卷。
    理      由
一、按訴狀送達後，原告不得將原訴變更或追加他訴。但有下列各款情形不在此限：
    請求之基礎事實同一者、或不甚礙被告之防禦及訴訟之終結者，民事訴訟法第二
    百五十五條第一項第二款、第七款，分別定有明文。經查，原告起訴主張被告應
    將系爭土地應有部分二分之一返還並辦理移轉登記予原告。嗣於本院北斗簡易庭
    九十二年十二月二十三日行調解程序時，追加主張系爭土地應予分割並將原告於
    地籍圖所指部分返還並辦理移轉登記予原告。上開請求追加部分，本院審酌本件
    請求之基礎事實同一，並不甚礙被告之防禦及訴訟之終結，認原告上開追加均與
    前揭規定相符，應予准許，合先敘明。
二、按當事人主張有利於己之事實者，就其事實有舉證之責任，民事訴訟法第二百七
    十七條定有明文。再按請求履行債務之訴，除被告自認原告所主張債權發生原因
    之事實外，應先由原告就其主張此項事實負舉證之責任，必須證明其為真實後，
    被告於其抗辯事實，始應負證明之責任，此為舉證責任分擔之原則，最高法院四
    十三年台上字第三七七號著有判例，可資參照。本件原告主張系爭土地，伊與被
    告間存有信託契約，惟為被告所否認。
三、原告雖陳稱其為購買系爭土地曾出資一百三十萬元，由其所保管之支票使用記錄
    ，有載明票號ＡＡ0000000、票號ＡＡ0000000，發票日均為七十
    八年五月十日、票面金額分別為一百萬元及二百萬元、分別交付訴外人蕭家順及
    蕭莊春，且購得上開三筆土地均係其陪同母親詢訪賣方，並經洽談議價並簽訂合
    約，惟經證人即原告之母親許柳審到院證稱「我與我先生出錢買的」、「是要買
    給我二兒子‧‧‧土地登記在我二媳婦即被告的名下，二媳婦也有出錢，買土地
    是要給我二兒子，沒有要給其他人」、「我買系爭土地原告都沒有出錢，都是我
    二兒子出的錢」等語，及證人即原告之姊姊許素桃、證人即原告之妹妹許素梅亦
    均到院證稱：「母親說是母親拿錢出來的，之前就聽母親說過」等語，故原告出
    資一百萬元之主張，難認可採。另原告主張自購買該地後均由原告繳納地價稅，
    又系爭土地中第四○八地號土地之所有權狀正本向由原告保管，惟縱然原告繳納
    地價稅屬實及確持有土地所有權狀，尚不能為原告為系爭土地所有人之證明，否
    則豈非任何人率以納稅管理人名義為他人繳納稅捐，或代保管土地所有權狀，即
    得任意主張對系爭土地所有權存在。
四、原告復主張，被告因系爭土地涉犯刑法第二百十四條之使公務員登載不實罪，被
    告於偵、審中已坦承兩造間有信託關係存在云云；惟查被告僅坦承其明知系爭土
    地之權狀在原告保管中，仍向田中地政事務所謊稱遺失而申請補發，惟被告未於
    偵、審中坦言與原告間有信託關係，業據本院依職權調本院北斗簡易庭九十三年
    斗簡字一七八號刑事卷全卷查明，自不能僅因該刑案判決因參引原告之刑事告訴
    狀，於事實欄中記載兩造間有信託關係存在等語，即為原告有利之認定。
五、末按，提起分割共有物之訴，參與分割之當事人，以共有人為限，此最高法院著
    有六十七年台上字第三一三一號判例可資參照；本件原告並非系爭土地之共有人
    已如前述，自不得本於共有人之地位訴請判決分割系爭土地，是原告主張分割系
    爭土地，亦無理由。
六、綜上，原告主張其為系爭土地所有人、與被告間存在信託契約，請求將系爭土地
    二分之一所有權返還並辦理移轉登記予原告，並分割系爭土地，為無理由，均不
    應准許。其假執行之聲請，已失所附麗，應併駁回之。
據上論結，本件原告之訴為無理由，依民事訴訟法第七十八條，判決如主文。
中　　　華　　　民　　　國　　九十四　　年　　　二　　　月　　二十五　　日
                                        民事第一庭
                                        法      官  吳俊螢
右正本係照原本做成。
如對本判決上訴，應於判決書送達後二十日內向本院提出上訴狀（須附繕本）。
中　　　華　　　民　　　國　　九十四　　年　　　三　　　月　　一　　　　日
　　　　　　　　　　　　　　　　　　　　法院書記官　林文斌
